最高法院刑事判決　　　　　　九十六年度台上字第五四八一號
上　訴　人　甲○○
上列上訴人因殺人案件，不服台灣高等法院中華民國九十六年七
月五日第二審更審判決（九十六年度重上更(三)字第七七號，起訴
案號：台灣板橋地方法院檢察署八十八年度偵緝字第一二八五號
），提起上訴，本院判決如下：
    主  文
原判決撤銷，發回台灣高等法院。
    理  由
原判決認定上訴人甲○○有如原判決事實欄所載之犯行，因而撤
銷第一審之科刑判決，改判論處上訴人教唆共同連續殺人（處有
期徒刑十五年）；固非無見。
惟查：按教唆犯之成立係以行為人基於教唆他人犯罪之故意，而
教唆本無犯意或犯意未確定之他人犯罪，致使他人產生犯罪決意
而實行犯罪；又同謀共同正犯則係以自己共同犯罪之意思，事先
同謀，而推由其中部分之人實行犯罪；是教唆犯與同謀共同正犯
均未下手實行犯罪行為，其區別在於教唆犯係教唆原無犯罪意思
或犯意未確定之人犯罪，同謀共同正犯則以自己共同犯罪之意思
，事先同謀而推由其中一部分人實行犯罪行為，其未下手實行之
人亦論以同謀共同正犯。故對於教唆犯如何基於教唆他人犯罪之
故意，而教唆之對象係本未決意犯罪之人之要件，自應於判決之
事實欄詳予認定，且於理由內說明其判斷之依據及認定之理由，
始稱適法。本件檢察官起訴以上訴人係與李國華及十多名不詳姓
名之人，為殺害胡中和、黃定遠等人之共同正犯起訴。原判決事
實則認定：「上訴人與在場賭博之賭客黃定遠、胡中和等人因賭
博糾紛發生爭執，遭黃定遠出手毆打，雙方不歡而散，致生憤恨
，意圖報復，竟萌生殺害黃定遠及胡中和之犯意，然因與被害人
熟識，不便出面，竟教唆與此糾紛無涉之友人李國華夥同不詳姓
名年籍之成年男子十餘人共同前往殺害胡中和及黃定遠；於民國
八十六年二月八日晚上九時許，李國華等十餘人即分持鋁棒、鐵
條、刀械等兇器，前往台北縣三重市○○路○段五七號一樓胡中
和所開設之便利商店及隔鄰六一號一樓黃定遠住處砍殺渠二人，
並進而殺死胡中和既遂、殺害黃定遠未遂」等情；因而對上訴人
以教唆殺人罪論處。惟原判決事實僅謂李國華「與此糾紛無涉」
，並未明白認定李國華等係原無殺人決意之人，且就李國華「與
此糾紛無涉」，即當然無殺人決意一節，未在判決內敘明其認定
之理由，判決已嫌理由不備。復查李國華倘與上訴人無共同殺人
之犯意聯絡，則其受上訴人唆使後，究竟係出於如何之動機而決
意殺死胡中和及黃定遠二人？且依原判決認定之事實及卷內資料
，上訴人意圖報復而萌生殺人之故意，則上訴人指點李國華殺人
對象，而與李國華等人交流意見，則究竟係以自己犯罪之意思與
李國華共同謀議殺人？抑或是單純教唆犯？凡此，均與上訴人究
竟係與李國華共犯抑或是單純教唆李國華犯罪至有關係。原判決
未究明釐清，遽認上訴人係教唆犯，自有違誤，應認原判決有撤
銷發回更審之原因。又原判決其他敘明不另諭知無罪部分，檢察
官起訴指與前揭撤銷部分有裁判上一罪關係，基於審判不可分之
原則，應併予發回。又按除有特別規定外，被告未於審判期日到
庭而逕行審判者，其判決當然違背法令，刑事訴訟法第三百七十
九條第六款定有明文。又第二審法院於被告經合法傳喚，無正當
理由不到庭者，依刑事訴訟法第三百七十一條之規定，固得不待
其陳述而逕行判決，但此項逕行判決，仍應以被告業經合法傳喚
為其前提；若被告並未經合法傳喚，第二審法院竟不待其到庭陳
述而逕行判決，其判決當然違背法令。次按被告如在法院所在地
無住所、居所或事務所者，應陳明以在該地有住所、居所或事務
所之人為送達代收人。前項之陳明，其效力及於同地之各級法院
，刑事訴訟法第五十五條第一項後段、第二項定有明文。本件上
訴人被訴殺人案件，上訴人在偵查中經通緝到案時，陳明伊不住
在戶籍地之台北縣樹林市○○街六二巷三弄一六號五樓，而住居
台中市○○路六八巷一四號（見偵緝字第一二八五號卷第三頁、
第九頁）。嗣起訴後，復在台灣板橋地方法院提出之委任狀及書
狀內，多次陳報指定在該院所在地有事務所之陳正旻律師為送達
代收人，送達地址為台北縣新莊市○○路一四五之二一號十一樓
（見重訴字卷第一六頁、第六九頁）；迄上訴第二審後，於原法
院前審均指定送達代收人陳正旻律師（見重上訴字卷第一四頁、
第二六頁，第四四頁、更(一)字卷第一二頁、更(二)字卷第三七頁）
；並在歷次提起第三審上訴時，均陳報以陳正旻律師為送達代收
人（本次更審之上訴，因未到庭除外）。查上訴人居所在台中市
○○路六八巷一四號，非在第一審法院之所在地，則其指定該院
所在地之陳正旻律師代收送達，即屬合法。惟本院前次撤銷原法
院更二審判決發回更審，原審指定民國九十六年六月二十一日上
午十時十五分為審理期日，將審理期日傳票郵寄至上訴人戶籍地
台北縣樹林市○○街六二巷三弄一六號五樓及居所台中市○○路
六八巷一四號，而未向上訴人指定之送達代收人陳正旻律師送達
，且前開郵務送達均因未獲上訴人本人收受而寄存在警察機關，
致上訴人事實上無從到庭陳述，其審判期日通知之送達是否合法
？對上訴人之權益保障是否欠週？案經發回，應併注意及之。
據上論結，應依刑事訴訟法第三百九十七條、第四百零一條，判
決如主文。
中　　華　　民　　國　九十六　年　　十　　月　 十二 　日
                      最高法院刑事第十一庭
                          審判長法官  林　永　茂
                                法官  蘇　振　堂
                                法官  蕭　仰　歸
                                法官  何　菁　莪
                                法官  郭　毓　洲
      本件正本證明與原本無異
                                      書  記  官
中　　華　　民　　國　九十六　年　　十　　月　 十七 　日
                                                      Ｋ
